【裁判字號】    92,訴,1152
【裁判日期】    920725
【裁判案由】    撤銷贈與等
【裁判全文】
臺灣高雄地方法院民事判決  九十二年訴字第一一五二號
    原      告  台灣土地銀行
    法定代理人  甲○○
    訴訟代理人  乙○○
                丁○○
    被      告  丙○○
                戊○○
右當事人間請求撤銷贈與等事件，本院判決如左：
    主      文
被告於民國八十九年一月十七日就坐落高雄縣岡山鎮○○段第一０七八地號、應有部
分三分之一土地所為贈與之債權行為及所有權移轉之物權行為應予撤銷。
被告戊○○應塗銷前開土地之所有權移轉登記。
原告其餘之訴駁回。
訴訟費用由被告負擔五分之三，餘由原告負擔。
    事實及理由
一、本件被告丙○○、戊○○經合法通知，均未於言詞辯論期日到場，核無民事訴訟
    法第三百八十六條所列各款情形，爰依原告之聲請，由其一造辯論而為判決。
二、原告主張：訴外人陳進財於民國八十三年七月二十六日邀同被告丙○○為其連帶
    保證人，向伊借款新台幣（下同）三百九十二萬元，借款期間自八十三年七月二
    十六日起至一百零三年七月二十五日止，嗣陳進財自八十九年一月二十六日起即
    未按期繳款，全部債務視為全部到期，尚欠借款本金三百三十四萬一千元。而丙
    ○○為避免其財產遭強制執行，竟於八十九年一月十七日將其所有坐落高雄縣岡
    山鎮○○段第一０七八地號、應有部分三分之一及同區段第一三七五地號、應有
    部分十分之一等二筆土地（下稱系爭土地）無償贈與其配偶即被告戊○○，致損
    害伊之債權，爰依民法第二百四十四條第二項規定，撤銷該贈與之債權行為及所
    有權移轉之物權行為，並依民法第二百四十二條代位丙○○請求戊○○塗銷該所
    有權移轉登記。而聲明求為命：(一)被告於八十九年一月十七日就系爭土地所為贈
    與之債權行為及所有權移轉之物權行為應予撤銷。(二)被告戊○○應塗銷系爭土地
    之所有權移轉登記。
三、被告均未於言詞辯論期日到場，亦未提出書狀作何聲明或陳述。
四、按債務人所為之無償行為，有害及債權者，債權人得聲請法院撤銷之，民法第二
    百四十四條第一項定有明文。所謂有害於債權，係指債務人所為之有償或無償行
    為，致其責任財產減少，使債權不能或難於獲得清償之狀態，亦即消極財產之總
    額超過積極財產之總額而言，故除給付特定物之債外，應以債務人陷於無資力而
    不能清償為要件。又撤銷詐害債權，既係避免債務人減少其財產而削弱清償能力
    ，使債權受有損害而不能受完全清償為目的，故債權人行使撤銷權之範圍，應以
    能滿足其債權為限。
五、原告主張陳進財於八十三年七月二十六日邀同丙○○為其連帶保證人，向其借款
    三百九十二萬元，嗣陳進財自八十九年一月二十六日起即未按期繳款，全部債務
    視為全部到期，尚欠本金三百三十四萬一千元；而丙○○原為系爭土地之所有權
    人，為逃避原告之追償致系爭土地遭強制執行，於八十九年一月十七日以贈與為
    原因，將系爭土地無償贈與戊○○，並向高雄縣岡山地政事務所辦理所有權移轉
    登記之事實，已據原告陳明在卷，並有中長期放款借據、本院八十九年度促字第
    四九六九八號支付命令及確定證明書（嗣債務人部分清償，故支付命令所載金額
    為三百三十二萬一千七百元）在卷可稽。而丙○○之財產，除系爭土地外，尚有
    坐落高雄縣湖內鄉○○段第九二八、九二八之一、九二八之二、三四三之二十三
    地號等四筆土地及同地段第七十七建號房屋，惟上開第九二八、九二八之一、九
    二八之二地號等三筆土地及第七十七建號房屋，已分別於八十四年一月十八日及
    二月六日設定本金最高限額四百五十六萬元抵押權予訴外人高雄區中小企業銀行
    股份有限公司（下稱高雄企銀），依土地登記謄本所載上開土地面積、公告現值
    、丙○○之應有部分比例及財產歸戶清單所列房屋課稅現值，其所設定之抵押額
    度已超過上開房地之總價值；另第三四三之二十三地號土地，雖未設定任何擔保
    物權，然其面積僅有十平方公尺，以公告現值每平方公尺為二萬一千元計算，市
    價僅約二十一萬元等情，則有土地、建物登記謄本及財產歸戶查詢清單在卷可證
    ，顯示丙○○之財產，除系爭土地及上開已供高雄企銀設定抵押外，僅有價值約
    二十一萬元之第三四三之二地號土地。
六、又陳進財上開債務，嗣經原告聲請拍賣抵押物經由本院以九十一年度執字第一六
    八六七號強制執行程序受償結果，將所得金額先行抵充利息、違約金及部分本金
    後，尚欠本金一百九十六萬五千四百六十三元，及自九十二年一月三十日起計算
    之約定利息並違約金之事實，業據本院依職權調取本院以九十一年度執字第一六
    八六七號強制執行卷查明屬實。可知丙○○於移轉系爭土地後，其所有之財產已
    不足清償債務，其所為贈與及所有權移轉之行為顯有害於原告之債權，依民法第
    二百四十四條第一項之規定，原告自得訴請法院撤銷被告間之贈與及所有權移轉
    之行為。惟查：(一)系爭一０七八地號土地，其面積為三百零五平方公尺、每平方
    公尺之公告現值為四萬三千元，以原告應有部分為三分之一計算，其價值約四百
    三十七萬一千六百六十七元（元以下四捨五入）〔計算方式如下：305×43000÷
    3 ＝0000000〕；(二)系爭一三七五地號土地，其面積為八百六十六平方公尺、每
    平方公尺之公告現值為一萬八千元，以原告應有部分為十分之一計算，其價值約
    一百五十五萬八千八百元〔計算方式如下：866×18000÷10＝0000000〕，有土
    地登記謄本可證。本件原告所欲保全之債權額為一百九十六萬五千四百六十三元
    及自九十二年一月三十日起計算之約定利息並違約金，是原告行使撤銷權之範圍
    ，亦應以上開債權額度為限，而系爭一０七八地號土地之現值為四百三十七萬一
    千六百六十七元，顯已逾原告所欲保全之債權，故原告撤銷系爭一０七八地號土
    地之結果，已達保全之目的，並無將系爭一三七五地號土地併予撤銷之實益。
七、末按債務人怠於行使其權利時，債權人因保全債權，得以自己之名義，行使其權
    利，民法第二百四十二條前段亦定有明文。本件被告間前揭贈與及所有權移轉之
    法律行為經撤銷後，其所為之所有權移轉登記亦應塗銷，原告為保全其債權，代
    位丙○○請求戊○○將系爭一０七八地號土地之所有權移轉登記予以塗銷，即無
    不合。
八、綜上所述，丙○○將系爭土地無償贈與戊○○，顯已侵害原告之債權，然因原告
    之債權額為一百九十六萬五千四百六十三元及自九十二年一月三十日起計算之約
    定利息並違約金，故原告撤銷系爭一０七八地號土地，即足以保全其債權，並無
    對系爭一三七五地號土地行使撤銷權之實益。從而，原告依據民法第二百四十四
    條第一項規定，訴請撤銷被告於八十九年一月十七日就系爭坐落高雄縣岡山鎮○
    ○段第一０七八地號、應有部分三分之一土地贈與之債權行為及所有權移轉之物
    權行為應予撤銷，並依民法第二百四十二條第一項規定，代位請求戊○○就系爭
    土地所為之所有權移轉登記予以塗銷，為有理由，應予准許；逾此請求則無理由
    ，應予駁回。
據上論結：本件原告之訴為一部有理由，一部無理由，依民事訴訟法第三百八十五條
第一項前段、第七十九條但書、第八十五條第一項前段，判決如主文。
中      華      民      國    九十二    年      七      月    二十五    日
                              臺灣高雄地方法院民事第一庭
~B法      官  唐照明
右為正本係照原本作成。
如不服本判決，應於送達後廿日內，向本院提出上訴狀並表明上訴理由，如於本判決
宣示後送達前提起上訴者，應於判決送達後十日內補提上訴理由書（須附繕本）。
中      華      民      國    九十二    年      七      月    二十五    日
~B法院書記官  李承悌


司法院資訊處製作；財團法人民間司法改革基金會備份。
